【裁判字號】    95,上易,954
【裁判日期】    950815
【裁判案由】    妨害風化等
【裁判全文】
臺灣高等法院刑事判決                 95年度上易字第954號
上  訴  人
即  被  告  崔起濤
選任辯護人  徐松龍律師
上列上訴人因妨害風化等案件，不服臺灣臺北地方法院95年度易
字第119號，中華民國95年4月10日第一審判決（起訴案號：臺灣
臺北地方法院檢察署94年度偵字第10274號），提起上訴，本院
判決如下：
    主  文
原判決關於意圖散布而持有猥褻物品、恐嚇危害安全部分撤銷。
丙○○意圖散布而持有猥褻照片，處有期徒刑參月，如易科罰金
，以佰元折算壹日。扣案之裸照照片壹張，未扣案之裸照照片
拾張，均沒收。
    事  實                                                                
一、丙○○與戊○○之配偶丁○○○有婚外情，丙○○並於其與
    丁○○○相姦期間，拍攝客觀上足以刺激或滿足性慾，並引
    起一般普通人羞恥感之丁○○○裸照11張（丙○○涉犯相姦
    罪部分業經原審諭知公訴不受理確定），2人間並有債務糾
    紛，丙○○於民國93年12月間，2人感情生變，為向丁○○○催索借款，竟萌生意圖散布而持有猥褻照片之犯意，並基
    於恐嚇之概括犯意，於93年12月間，將其前與丁○○○相姦
    時所拍攝丁○○○裸露乳房之裸照1張，連同其所書寫「你
    家臺勞，每天深夜風雨無阻在東村約會，與對方做ｘｘ或口
    交，全村住戶都知道。社區鄰居」等文字之信函，裝入載明
    收信人為羅先生之信封予以封緘後，投遞至戊○○與丁○○○台北市○○區○○○路0段000號3樓之1住處之信箱，戊○○拆閱後交予丁○○○，丁○○○因恐名譽受損而心生恐懼
    ；丙○○並自93年12月間起至94年7月間止，多次撥打戊○○與丁○○○上開住處電話號碼00000000、00000000號之電
    話，以加害名譽之事向丁○○○恫嚇稱：「欠錢還錢，否則
    要公開裸照，讓妳名譽掃地」等語（起訴書誤載為「及通姦
    事實」），使丁○○○心生畏怖。
二、案經戊○○、丁○○○訴由台北市政府警察局大安分局報請
    台灣台北地方法院檢察署檢察官偵查起訴。
    理  由                                                                
一、訊據上訴人即被告丙○○固坦認於上揭時間打電話予告訴人
    丁○○○，並書寫扣案之信函投遞至告訴人戊○○、丁○○○住處之信箱中，惟矢口否認有何妨害風化及恐嚇之犯行，
    辯稱：打電話給丁○○○係為催討債務，但未有恐嚇言語
    ，信函係其於90年間書寫投遞至戊○○及丁○○○住處之信
    箱，目的是要跟戊○○講丁○○○在外關係複雜，要戊○○
    小心，並多約束丁○○○行為。扣案之裸照係87、88年間丁○○○自願拍攝後，交付予丁○○○，並非與扣案之信函一
    併投遞，亦未出示供他人觀覽云云。
二、經查：
１、卷附丁○○○或全身裸露或裸露乳房（偵查卷第47頁證物袋
    內、第93頁、第94頁、第95頁、第97頁、第98頁、第102 頁
    ）之照片11張，被告坦承係其所拍攝（偵查卷第68頁、第69
    頁、第91頁、本院95年8月1日審判筆錄），而該等照片客觀
    上足以刺激或滿足性慾，並引起一般普通人羞恥感，堪認係
    猥褻之照片。
２、證人即告訴人丁○○○證稱：93年底至94年初，被告即不斷
    撥打00000000、00000000號電話聯絡，並恐嚇稱其欠錢，要
    其拿給他新台幣（下同）35萬元，否則要公布其裸照，讓其
    名譽掃地，94年2月14日其至警察局對被告提出告訴後，被
    告仍一直打電話恐嚇，直至其更換電話號碼之後，被告才未
    再打電話等語（原審卷第126頁至第127頁）。復經原審於95
    年2月17日準備程序當庭勘驗被告所提出其與丁○○○間之
    電話通話錄音帶，勘驗結果：
      （Ａ面第二段節錄）
      丁○○○：明天10點鐘喔！
      被    告：啊？
      丁○○○：10點到就在那個警察局‧‧‧
      被    告：你帶多少錢？
      丁○○○：啊？
      被    告：帶多少錢？
      丁○○○：你要多少錢是？照片順便‧‧‧
      被    告：啊！有有有照片。
      丁○○○：照片底片喔！
      被    告：弄弄弄好了。
      丁○○○：‧‧‧
      被    告：如果你。
      丁○○○：‧‧‧你不要不拿來，‧‧‧
      被    告：我當然有啊！警察局再講嘛！
      丁○○○：好吧！反正底片拿給我，底片。
      被    告：多少錢？多少錢？你給我多少錢？
      丁○○○：為什麼？你要照片多少錢？
      被    告：啊？
      丁○○○：‧‧‧
      被    告：我借你多少錢，你給我多少錢嘛！你！我！
      丁○○○：好好好。
      （錄音切換）
      （Ｂ面節錄）  
      丁○○○：你照片給我，底片全部給我。
      被    告：對啊！我等著妳，妳要幾張？
      丁○○○：我不要幾張，我要底片，全部照片給我‧‧‧
      被    告：我這有底片給妳，對不對！妳只要給我錢就給
                妳！我都給妳。
      （錄音切換）
      丁○○○：那你照片、照片，你什麼時候‧‧‧
      被    告：底片是沒有了。
      丁○○○：底片不可能，底片不給我不要講。
      被    告：那那那好了，妳不要底片就不要給我錢了好不
                好。
    被告坦承上開電話錄音內容，係其與證丁○○○之對話（原
    原審卷第55頁）；證人宋宇輝證稱：94年2月間某日，丁○○○表示被告要她拿錢贖裸體照片，要其陪同前往，被告在
    正義國宅樓下等，到達後被告問其是否帶錢來，其即問被告
    是否帶底片，被告表示帶了，但其只看到照片，其想雙方均
    已備妥就建議前往警察局等語（原審卷第105頁背面、第106
    頁）；再依證人即羅海源、丁○○○之鄰居陳蘋證稱：其曾
    在公車站牌及住處樓下遇到被告3、4次，被告要其傳話給丁○○○說她欠被告很多錢，希望丁○○○還錢，其只幫忙傳
    話一次等語（原審卷第111頁至第112頁），由上開電話錄音
    勘驗結果，證人丁○○○欲向被告索取照片之底片，被告則
    以要求丁○○○給錢推拖，復參以證人宋宇輝、陳蘋所述，
    顯見證人丁○○○之指證被告要其給35萬元，否則要公布裸
    照，並非空言，堪可採信。
３、證人即告訴人戊○○證稱：93年年底，在其住處信箱中收到
    一封信，信封裡放置扣案署名社區鄰居載有：你家臺勞，每
    天深夜風雨無阻在東村約會，與對方做ｘｘ或口交，全村住
    戶都知道等語之信函，並附1張丁○○○之裸照等語（原審
    卷第115頁、第117頁反面）。並有丁○○○裸照1幀、署名
    社區鄰居之信函一封扣案可資佐證（置於偵查卷第47頁證物
    袋內），被告坦承上開信件係其所寫、照片係其所拍攝等語
    （偵查卷第13頁、本院95年8月1日審判筆錄），而被告將丁○○○之裸照放置於戊○○、丁○○○住處信箱，使丁○○○知悉裸照為被告所掌握，並指摘證人丁○○○與人通姦，
    而參以一般人對於裸體照片遭人持有，並經指摘與人性交，
    恐名譽受損，當然心生畏懼，被告此舉顯係以加害名譽之恐
    嚇他人使心生畏怖，至為明確。被告辯稱照片係丁○○○自
    行自其住處取走云云，惟證人丁○○○係有夫之婦，恐通姦
    之情為其夫發覺，猶嫌不及，豈會提出被告所拍攝之裸照予
    其夫戊○○而無端生事，被告所辯，並無足採。
４、被告對於證人丁○○○要求交付裸照之底片，藉詞不給，復
    寄送丁○○○之裸體照片至丁○○○住處，指摘丁○○○之
    性生活，並揚言要求證人丁○○○還錢，否則公布裸照，被
    告此舉顯有散布裸體照片之意圖而持有該等照片至明。
５、綜上，事證明確，被告意圖散布而持有猥褻照片罪及恐嚇危
    害安全之犯行均堪認定。
三、核被告所為，係犯刑法第235條第2項之意圖散布而持有猥褻
    物品罪、同法第305條之恐嚇罪。被告行為後，刑法施行法
    增訂第1條之1：「中華民國94年1月7日刑法修正施行後，刑
    法分則編所定罰金之貨幣單位為新台幣。94年1月7日刑法修
    正時，刑法分則編未修正之條文定有罰金者，自94年1月7日
    刑法修正施行後，就其所定數額提高為30倍。但72年6月26
    日至94年1月7日新增或修正之條文，就其所定數額提高為3
    倍。」並於95年7月1日施行。刑法第235條第2項、第339條
    第1項規定之罰金部分，因上開包裹式修正之規定，應認亦
    隨同修正；惟比較新舊法，對被告並無利或不利，依刑法第
    2條第1項規定，適用行為時刑法第235條第2項、第339條第1
    項規定論罪。被告所犯刑法第305條之罪，依行為時刑法第
    56條之規定，其犯罪之時間緊接，構成要件相同，顯係基於
    概括犯意反覆為之，應論以連續犯一罪。惟被告行為後裁判
    時，刑法已刪除連續犯之規定，依修正施行後之刑法，以其
    犯罪行為之態樣，應論以數罪併罰，比較新舊法，以舊法論
    以連續犯，對被告較為有利。是被告所犯恐嚇罪，應依行為
    時法，論以連續犯一罪，並依法加重其刑。被告行為後，現
    行刑法已刪除有關牽連犯之規定，其所犯意圖散布而持有猥
    褻物品罪、連續恐嚇罪，依修正施行前之刑法，論以牽連犯
    ，依修正施行後之刑法，刪除牽連犯之規定，依其犯罪行為
    之態樣，應論以數罪併罰，比較新舊法，應適用行為時之舊
    法，認被告所犯上開2罪，有方法目的之牽連關係，為裁判
    上一罪，從較重之意圖散布而持有猥褻物品罪處斷。又檢察
    官雖未起訴被告意圖散布而持有猥褻物品罪，惟該部分之犯
    行與恐嚇犯行，具牽連犯裁判上一罪之關係，本院自得併予
    審理。
四、公訴意旨另以：被告基於恐嚇之概括犯意，於93年12月間，
    向丁○○○催討債務時，將載有「潘金蓮、西門慶、嫖客、
    烏龜」內容之紙條投遞至戊○○住家信箱，使丁○○○心生
    畏懼，致生危害於安全。被告承前犯意，並基於意圖散布於
    眾之概括犯意，於上開期間內，連續書寫內容為「羅伯伯包
    養了那個賣衣服的壞女人（已兩年）」、「羅伯伯經常與路
    口賣衣服的女人去約會」等文字之便條，指摘丁○○○與居
    住於同棟大樓之已婚鄰居羅姓男子通姦，被羅姓男子包養兩
    年等不實事項，復將字條張貼於不特定人得共見共聞之羅姓
    男子住處門口，再於丁○○○住處大樓隨意散布明信片，指
    摘「丁○○○釣到一隻大金龜，過著萬事如意的生活」等毀
    損他人名譽文字，或將其拍攝之丁○○○裸照出示予不特定
    之人，足以貶損丁○○○之人格、評價，因認被告此部分涉
    犯刑法第305條之恐嚇危害安全罪及同法第310條第2項之誹
    謗罪云云。訊之被告辯稱：書寫「潘金蓮、西門慶、嫖客、
    烏龜」等字樣之紙條，係其所寫，但並未張貼；內容為「羅
    伯伯包養了那個賣衣服的壞女人（已兩年）」、「羅伯伯經
    常與路口賣衣服的女人去約會」等文字之便條紙，並非其所
    書寫及張貼。另其於94年6月至8月寄發明信片係為向丁○○○催討債務，並無誹謗之意圖，未出示丁○○○之裸照予不
    特定人等語。按犯罪事實應依證據認定之，無證據不得認定
    犯罪事實，刑事訴訟法第154條第2項定有明文。此所謂認定
    犯罪事實之證據，無論其為直接或間接證據，均須達於通常
    一般人均不致有所懷疑，而得確信其為真實之程度，始得據
    為有罪之認定，若其關於被告是否犯罪之證明未能達此程度
    ，而有合理性懷疑之存在，致使無法形成有罪之確信，根據
    「罪證有疑、利於被告」之證據法則，即不得遽為不利被告
    之認定（最高法院40年台上字第86號、76年台上字第4986號
    判例參照）。經查：(1)扣案載有「潘金蓮、西門慶、嫖客
    、烏龜」等字樣之紙條，並非被告投遞至戊○○、丁○○○
    住處之信箱，而係張貼於正義國宅第13棟之牆壁；另內容為
    「羅伯伯包養了那個賣衣服的壞女人（已兩年）」、「羅伯
    伯經常與路口賣衣服的女人去約會」等文字之便條，則係他
    人自黏貼於正義國宅中庭的椅背上撕下交予丁○○○等情，
    業據證人丁○○○及戊○○證述在卷（原審卷第117頁、第
    121 頁反面至第122頁），是上開載有「潘金蓮、西門慶、
    嫖客、烏龜」等字樣之紙條，並非隨偵查卷第47頁之裸照投
    遞至戊○○、丁○○○住處用以恐嚇丁○○○。而登載「潘
    金蓮、西門慶、嫖客、烏龜」等字樣之紙條，依其所載文義
    ，並無法使人得知係欲詆毀何人名譽，縱被告承認係其所寫
    ，然亦難認對某特人造成名譽之侵害，而該等字詞亦無恐嚇
    加害他人之事之意思表示，洵難認構成恐嚇罪。(2)法院核
    對筆跡，本為調查證據方法之一種，除特種書據，如古書、
    畫或書家摹倣各種字體者之筆跡，須選任專門知識技能之鑑
    定人為精密之鑑定外，若通常書據，一經核對筆跡，即能辨
    別真偽異同者，法院本於核對之結果，依其心證而為判斷，
    雖不選任鑑定人實施鑑定程序，亦不得指為違法。有最高法
    院17年上字第346號判例可資參照。卷附內容為「羅伯伯包
    養了那個賣衣服的壞女人（已兩年）」、「羅伯伯經常與路
    口賣衣服的女人去約會」等文字之便條紙，被告否認係其書
    寫，而依卷附被告坦承載有「你家臺勞，每天深夜風雨無阻
    在東村約會，與對方做ｘｘ或口交，全村住戶都知道。社區
    鄰居」及「潘金蓮、西門慶、嫖客、烏龜」等字樣之紙條（
    偵查卷第47頁證物袋），係其所寫，以之與上開便條紙經以
    肉眼詳予觀察、比對，二者之之筆順、筆劃與字型顯然不同
    ，洵難遽認上開記載「羅伯伯」等字詞之便條紙，係被告所
    為，被告此部分之犯行自屬無法證明。(3)又被告以明信片
    記載「丁○○○釣到一隻大金龜，過著萬事如意的生活」等
    語，然觀諸卷附被告於94年6月至8月寄發之明信片全文係分
    別記載：「李淑姬、羅夫人：久未面談了，釣到一隻大金龜
    ，過著萬事如意的生活，應該把借款還給我嗎。請快出面解
    決。」、「李淑姬、羅夫人：欠債不還，過得安心嗎？」、
    「羅夫人：請盡快出面解決債務。」、「李淑姬、羅夫人：
    不管官司勝敗，借的錢總得要還，請盡快出面解決債務。」
    、「羅夫人：請出面解決債務。」等語（偵查卷第57頁至第
    60 頁），均在催促丁○○○出面處理債務問題，至所謂「
    釣到一隻大金龜，過著萬事如意的生活」一語甚為籠統，並
    無具體指摘何等貶損丁○○○之人格、社會評價之情事，尚
    難構成刑法之誹謗罪。(4)綜上，檢察官所起訴上開恐嚇、
    誹謗部分之犯罪，尚屬不能證明，本應為無罪之諭知，惟檢
    察官認此部分與前開論罪科刑部分具連續犯、牽連犯裁判上
    一罪之關係，爰不另為無罪之諭知。
五、另原審認被告尚於正義國宅郵局之公告欄上張貼內容為「羅
    家欠錢還錢，否則把妳的東西給人家看」之字條，適為證人
    陳蘋發現後將該字條內容轉知告訴人丁○○○，使告訴人丁○○○心生畏怖之恐嚇犯行，惟該部分之字條並未扣案，無
    法比對是否果與被告之字跡相符，而原審認定被告有此部分
    之犯行，亦未具體闡述其所憑之證據，自難認被告尚有此部
    分之犯行，因檢察官未起訴此部分之犯行，原審就此部分併
    予審理，尚有未合。原審復以被告基於出示猥褻照片供人觀
    覽之犯意，於正義國宅之中庭內，將其所拍攝丁○○○全身
    赤裸之裸照1幀，出示予適行經中庭之甲○等不特定人觀覽
    ，係犯刑法第235條第1項之罪。經查：證人甲○於原審證稱
    ：被告係於4、5年前拿丁○○○之裸照給其觀覽，該照片好
    像是站在室外之圍牆邊照的云云（原審卷第109頁正、背面
    ），嗣於本院證稱：被告係於93年拿丁○○○之裸照給其觀
    覽，照片好像是站在室外圍牆邊照的等語（本院95年8月1日
    審判筆錄），證人甲○關於何時看到丁○○○之裸照，所述
    時間即有未合，而證人丁○○○證稱：未曾在室外圍牆邊拍
    攝裸照等語（本院95年8月1日審判筆錄），亦與證人甲○看
    到之裸照背景在室外有所不符，證人甲○所證既有瑕疵，即
    難遽採；再者，證人甲○證稱：卷附之丁○○○裸照，均非
    被告拿給其觀看之照片等語（偵查卷第108頁背面、第109頁
    ），是證人甲○所述見聞丁○○○之裸照亦未扣案，則被告
    是否確實出示裸照予甲○，證據尚嫌未足，被告此部分之犯
    行尚難證明，惟檢察官亦未起訴此部分之犯行，原審就此部
    分併予審理，亦有不當。
六、原審以被告事證明確，予以論罪科刑，固非無見，惟 (1)被
    告行為後，刑法刪除連續犯、牽連犯之規定，原審未及比較
    適用；(2)被告未出示丁○○○之猥褻照片供人觀覽，原審
    誤為有此犯行而併予審理，尚有未洽。被告上訴否認犯行，
    雖無理由，惟原判決關於妨害風化及恐嚇部分既有前開不當
    ，即屬無可維持，自應由本院撤銷改判。爰審酌被告犯罪之
    動機、目的、利用被害人之裸照恐嚇被害人之犯罪手段惡劣
    、於被害人報案後，仍恐嚇被害人，惡性非輕，及其犯罪後
    否認犯行等一切情狀，量處有期徒刑3月。又查被告犯罪時
    之刑法第41條第1項前段規定：「犯最重本刑為5年以下有期
    徒刑以下之刑之罪，而受6個月以下有期徒刑或拘役之宣告
    ，因身體、教育、職業、家庭之關係或其他正當事由，執行
    顯有困難者，得以1元以上3元以下折算1日，易科罰金。」
    有關易科罰金折算標準，依修正前罰金罰鍰提高標準條例第
    2 條前段（現已刪除）規定，就其原定數額提高為100倍折
    算1日，則本件被告行為時之易科罰金折算標準，應以銀元
    300元折算1日，經折算為新台幣後，應以新台幣900元折算
    為1日。惟95年7月1日修正施行之刑法第41條第1項前段則規
    定：「犯最重本刑為5年以下有期徒刑以下之刑之罪，而受6
    個月以下有期徒刑或拘役之宣告者，得以新台幣1千元、2千
    元或3千元折算1日，易科罰金。」比較修正前後之易科罰金
    折算標準，以95年7月1日修正施行前之規定，較有利於被告
    ，依刑法第2條第1項前段，適用修正前刑法第41條第1項前
    段規定，諭知易科罰金之折算標準。扣案之裸照照片1張（
    偵查卷第47頁證物袋內），係猥褻之物品，不問屬於被告與
    否，應依刑法第235條第3項之規定宣告沒收；另被告拍攝之
    告訴人丁○○○之裸照照片10張（偵查卷第93頁、第94 頁
    、第95頁、第97頁、第98頁、第102頁），均係猥褻之物品
    ，雖未扣案，但無積極證據證明業已滅失，不問屬於被告與
    否，均應依刑法第235條第3項之規定宣告沒收。至於扣案之
    信函1張及信封1只，業已投遞交付予告訴人戊○○，非屬被
    告所有，爰不為沒收之諭知，併予敘明。
據上論斷，應依刑事訴訟法第369條第1項前段、第364條、第299
條第1項前段、刑法第2條第1項前段、修正前刑法第56條、第305
條、第235條第2項、第3項、第55條、第41條第1項前段、修正前
罰金罰鍰提高標準條例第1條前段、第2條，判決如主文。
本案經檢察官柯麗鈴到庭執行職務。
中    華    民    國    95    年    8    月    15    日
                  刑事第十三庭  審判長法  官  曾德水
                                      法  官  范清銘
                                      法  官  杜惠錦
以上正本證明與原本無異。
不得上訴。
                                      書記官  楊秋鈴
中    華    民    國    95    年    8     月    15    日
附錄：本案論罪科刑法條全文
修正前中華民國刑法第305條
（恐嚇危害安全罪）
以加害生命、身體、自由、名譽、財產之事，恐嚇他人致生危害
於安全者，處2年以下有期徒刑、拘役或3百元以下罰金。
修正前刑法中華民國刑法第235條第2項
（散布、販賣猥褻物品及製造持有罪）
散布、播送或販賣猥褻之文字、圖畫、聲音、影像或其他物品，
或公然陳列，或以他法供人觀覽、聽聞者，處2年以下有期徒刑
、拘役或科或併科3萬元以下罰金。
意圖散布、播送、販賣而製造、持有前項文字、圖畫、聲音、影
像及其附著物或其他物品者，亦同。

司法院資訊處製作；財團法人民間司法改革基金會備份。
